臺灣屏東地方法院民事判決　　　　　　　 94年度訴字第217號
原　　　告　彰化商業銀行股份有限公司
法定代理人　丙○○
訴訟代理人　丁○○
被　　　告　乙○○
訴訟代理人　甲○○
上列當事人間請求清償借款事件，本院於民國94年8月26日言詞
辯論終結，判決如下：
    主      文
被告應給付原告新台幣伍佰萬元，及自民國九十四年五月十六日
起至清償日止，按週年利率百分之五‧三四計算之利息（利率按
原告基準利率加週年百分之一‧六六計算，並隨原告基準利率調
整而調整），暨自民國九十四年五月十六日起至清償日止，其逾
期在六個月以內部分按上開利率百分之十、超過六個月部分按上
開利率百分之二十計算之違約金。
訴訟費用由被告負擔。
本判決於原告以新台幣壹佰陸拾陸萬柒仟元供擔保後，得假執行
；但被告如於執行標的物拍定、變賣前，以新台幣伍佰萬元為原
告預供擔保，得免為假執行。
    事實及理由
一、本件兩造曾以授信約定書合意定本院為第一審管轄法院，有
    授信約定書在卷可憑，依民事訴訟法第24條規定，本院對本
    件有管轄權。又原告起訴請求被告給付新台幣（下同）500
    萬元本息及違約金，於訴狀送達後，減少其利息及違約金之
    請求（起算日期延後），核屬減縮應受判決事項之聲明，依
    民事訴訟法第255 條第1 項第3 款規定，應予准許，合先敘
    明。
二、原告主張：訴外人吳昌家邀同被告及訴外人吳勉恭、吳勇裕
    、吳林春玉為連帶保證人，於民國87年10月29日向伊借款50
    0 萬元，約定借款期限自87年10月29日起至88年10月29日止
    ，嗣經3 次展期，借款期限延至93年12月29日，且約定利息
    按伊之基準利率加週年百分之1.66計算並機動調整（94年5
    月16日之利率為週年百分之5.34），逾期清償除按原定利率
    給付遲延利息外，其逾期在6 個月以內部分按上開利率百分
    之10，超過6 個月部分按上開利率百分之20，加計違約金。
    詎借款期限屆滿後，上開借款本金完全未據清償，且僅據繳
    納至94年5 月15日為止之利息，為此，爰依連帶保證之法律
    關係，請求被告給付上開借款500 萬元之本息及違約金等情
    ，並聲明：(一)被告應給付原告500 萬元，及自94年5 月16日
    起至清償日止，按週年利率百分之5.34計算之利息（利率按
    原告基準利率加週年百分之1.66計算，並隨原告基準利率調
    整而調整），暨自94年5 月16日起至清償日止，其逾期在6
    個月以內部分按上開利率百分之10、超過6 個月部分按上開
    利率百分之20計算之違約金。(二)原告願供擔保，請准宣告假
    執行。
三、被告則以：本件伊僅提供抵押物作為擔保，並無擔任連帶保
    證人或保證人之意思，且僅於借據空白處簽名蓋章，並未記
    載連帶保證人或保證人之字樣，自難認伊為連帶保證人或保
    證人。又本件放款，被告已取得法定之足額擔保，竟要求借
    款人提供伊為連帶保證人，依銀行法第12條之1 第1 項規定
    ，該連帶保證契約應屬無效，且依同條第3 項規定，原告應
    先就借款人進行求償，求償不足部分始得就連帶保證人平均
    求償，原告率爾對伊起訴，於法自有未合。其次，本件連帶
    保證契約為定型化契約，原告除要求伊提供抵押物外，又要
    求伊擔任連帶保證人，而加重伊之責任，按其情形顯失公平
    ，依民法第247 條之1 第2 款規定，該連帶保證契約亦應認
    為無效。再者，本件借款期限於93年12月29日屆滿後，原告
    猶繼續向借款人收取利息，應認為原告已允許借款人延期清
    償，而伊對其延期未為同意，依民法第755 條規定，伊自毋
    須再負保證責任等語，資為抗辯，並聲明：(一)原告之訴及假
    執行之聲請均駁回。(二)如受不利之判決，被告願供擔保請准
    宣告免為假執行。
四、經查：吳昌家於87年10月29日向原告借款500 萬元，約定借
    款期限自87年10月29日起至88年10月29日止，嗣經3 次展期
    ，借款期限延至93年12月29日，且約定利息按原告基準利率
    加週年百分之1.66計算並機動調整（94年5 月16日之利率為
    週年百分之5.34），逾期清償除按原定利率給付遲延利息外
    ，其逾期在6 個月以內部分按上開利率百分之10，超過6 個
    月部分按上開利率百分之20，加計違約金。惟於借款期限屆
    滿後，上開借款本金完全未據清償，且僅據繳納至94年5 月
    15日為止之利息，在此之前，原告並已聲請本院依督促程序
    對借款人吳昌家及連帶保證人吳勉恭、吳勇裕、吳林春玉發
    支付命令確定各事實，為兩造所不爭執，並有借據、增補借
    據、授信約定書、基準利率表、借款申請書、本院92年度促
    字第35427 號支付命令及確定證明書等件在卷可稽，堪信為
    實在。
五、兩造之爭點為：1.本件被告是否僅提供抵押物作為擔保，而
    並未擔任連帶保證人或保證人？2.本件連帶保證契約是否違
    反銀行法第12條之1 第1 項之規定而為無效？3.依銀行法第
    12 條 之1 第3 項之規定，原告是否不得逕對被告提起本件
    訴訟，且應向連帶保證人平均求償？4.本件連帶保證契約是
    否為定型化契約，並因違反民法第247 條之1 第2 款之規定
    而為無效？5.本件原告是否允許主債務人延期清償，被告因
    此而毋須再負保證責任？茲分別論述如下：
  (一)被告辯稱：本件其僅提供抵押物作為擔保，並未擔任連帶保
    證人或保證人云云，惟為原告所否認。按連帶保證，指保證
    人與債權人約定，就主債務負連帶履行責任或拋棄先訴抗辯
    權之保證，有此約定者，其保證人與主債務人負同一債務，
    對於債權人均負全部給付之責任。連帶保證契約為不要式契
    約，於當事人即保證人與債權人，就連帶負履行責任之意思
    表示一致時即為成立，並毋須踐行一定之方式。經查：本件
    吳昌家向原告申請借款時，原告審核結果，認除由吳林春玉
    擔任連帶保證人外，應追加土地共有人吳勉恭、吳勇裕及被
    告作保，有借款申請書在卷可憑，且吳昌家於87年10月29日
    所簽立之借據，吳林春玉、吳勉恭及吳勇裕均在連帶保證人
    欄簽名蓋章，被告部分雖因礙於空間，而在借據左上角空白
    處簽名蓋章，且並無連帶保證人字樣，惟被告嗣後在3 張增
    補借據簽名蓋章，其上均載有連帶保證人字樣，衡情，被告
    如僅係提供抵押物作為擔保，僅須在抵押權設定契約書簽名
    蓋章，並無在借據上簽名蓋章之必要，被告復不能證明上開
    增補借據上連帶保證人之字樣係他人在其簽名蓋章後所增添
    而與其意思相悖，自足認被告最初在87年10月29日之借據上
    簽名蓋章時，即有擔任連帶保證人之意思，並與原告之意思
    表示一致。是被告辯稱其未擔任本件之連帶保證人或保證人
    云云，要無可採。
  (二)按銀行辦理自用住宅放款及消費性放款，已取得前條所定之
    足額擔保時，不得以任何理由要求借款人提供連帶保證人。
    未來求償時，應先就借款人進行求償，其求償不足部分得就
    連帶保證人平均求償之。但為取得執行名義或保全程序者，
    不在此限。銀行法第12條之1 第1 項、第3 項定有明文。上
    開第1 項規定為禁止規定，違反者保證契約無效，而非僅連
    帶部分無效（民法第71條參照）。依上開第3 項規定，則縱
    以連帶保證為名而成立契約，仍僅生一般保證之效力。惟查
    ：上開銀行法之修正規定乃於89年11月1 日經總統公布，同
    年月3 日生效，而本件連帶保證契約則成立於87年10月29日
    ，依法律不溯及既往原則，自難謂有上開銀行法修正規定之
    適用。又本件吳昌家向原告借款乃作為投資之用，有前引借
    款申請書之記載可考，可見本件並非自用住宅或消費性放款
    ，自無銀行法第12條之1 第1 項規定適用之餘地。且原告提
    起本件訴訟乃為取得執行名義，依銀行法第12條之1 第3 項
    但書規定，本不受同項前段規定之限制。則被告辯稱：本件
    連帶保證契約違反銀行法第12條之1 第項規定，應為無效，
    且原告不得逕行對其起訴，亦不得請求其負全部給付之責任
    云云，即無足取。
  (三)按依照當事人一方預定用於同類契約之條款而訂定之契約，
    約定加重他方當事人之責任，按其情形顯失公平者，該部分
    約定無效，民法第247 條之1 第2 款固定有明文，且依民法
    債編施行法第17條規定，此一規定於民法債編修正施行前訂
    定之契約亦適用之（銀行與連帶保證人間所立之保證契約，
    非屬消費之法律關係，保證人亦非消費者，無消費者保護法
    之適用，故本件並不涉及消費者保護法有關定型化契約之規
    定）。惟查：所謂定型化契約，係指契約之內容預由當事人
    一方確定，他方當事人只得依既定內容加入契約，無詳細考
    慮或更改內容者而言。本件連帶保證契約雖係由原告提供已
    印妥內容之借據由被告簽名蓋章，但其內容僅係記載有關借
    貸及連帶保證之必要事項，內容並非繁瑣，應無致被告無詳
    細考慮餘地之情事，與定型化契約有別，且並未有加重被告
    責任之約定（連帶保證人無先訴抗辯權乃連帶保證之特性，
    並非因約定而加重），被告抗辯本件連帶保證契約為定型化
    契約，違反民法第247 條第2 款之規定而為無效云云，亦無
    足取。
  (四)按就定有期限之債務為保證者，如債權人允許主債務人延期
    清償時，保證人除對於其延期已為同意外，不負保證責任，
    民法第755 條固定有明文。惟同法第233 條第1 項規定，遲
    延之債務，以支付金錢為標的者，債權人得請求依法定利率
    計算之遲延利息，但約定利率較高者，仍從其約定利率。故
    債務人遲延後，債權人一面得請其履行債務，一面仍有權收
    取遲延利息，換言之，收取遲延利息者，不得謂其必未請求
    履行債務，而准許債務人延期履行（最高法院50年台上字第
    182 號判例參照）。準此，本件被告徒以原告於借貸期限屆
    滿後仍向借款人吳昌家收取利息，即謂原告允許吳昌家延期
    清償，自有未給。從而．被告以此抗辯其已毋須再負保證責
    任云云，亦無可採。
六、綜上所述，本件被告之抗辯，均無可採，原告依連帶保證之
    法律關係，請求被告給付如主文第1 項所示之本金、利息及
    違約金，為有理由，應予准許。又兩造各陳明願供擔保，請
    准宣告假執行或免為假執行，經核均無不合，爰分別酌定相
    當之擔保金額，併准許之。
七、據上論結，本件原告之訴為有理由，依民事訴訟法第78條、
    第390 條第2 項、第392 條第2 項、第3 項，判決如主文。
中　　華　　民　　國　　94　　年　　9 　　月　　2 　　日
                  民事第二庭    法　官　春生
正本係照原本作成。
如對判決上訴，須於判決送達後20日內向本院提出上訴狀，其未
表明上訴理由者，應於提出上訴後20日內向本院補提理由書狀（
均須按他造當事人之人數附繕本）。
中　　華　　民　　國　　94　　年　　9 　　月　　2 　　日
                                書記官　洪榮華
